ACORDAO-COMPLETO-2342304

ACÓRDÃO 117/2019 ATA 2/2019 - PLENÁRIO

VISTOS, relatados e discutidos estes autos de representação, com pedido de adoção de medida cautelar, formulada pela empresa 6P Construções Comércio e Serviços Ltda., com fulcro no art. 113, § 1º, da Lei 8.666/1993, versando sobre a inclusão de cláusulas supostamente restritivas nos editais das Tomadas de Preço 11/2018 e 12/2018, realizadas pelo município de Castelo do Piauí (PI) ,
ACORDAM os Ministros do Tribunal de Contas da União, reunidos em sessão do Plenário, diante das razões expostas pelo Relator, em:
9.1. conhecer da presente representação, por atender aos requisitos legais e regimentais de admissibilidade;
9.2. referendar a cautelar concedida por meio do despacho acostado à peça 8, com todas as demais decisões ali proferidas, nos termos do art. 276 do Regimento Interno do TCU; e
	9.3. determinar que a unidade técnica dê prosseguimento ao presente feito, com a urgência que o caso requer.

Referendo de medida cautelar concedida em representação sobre supostas irregularidades em tomadas de preços que tinham por objeto a execução de melhorias sanitárias domiciliares e de melhorias habitacionais para o controle da doença de Chagas.

Prefeitura Municipal de Castelo do Piauí (PI).

3. Representante: 6P Construções Comércio e Serviços Ltda.

13.1. Ministros presentes: José Mucio Monteiro (Presidente), Walton Alencar Rodrigues, Benjamin Zymler (Relator), Augusto Nardes, Raimundo Carreiro e Ana Arraes.
13.2. Ministro-Substituto convocado: Marcos Bemquerer Costa.
13.3. Ministro-Substituto presente: André Luís de Carvalho.

ACORDAO-COMPLETO-2345060

Acórdão de Relação 291/2019 - Plenário

Acórdão de Relação

BENJAMIN ZYMLER

Adoto como parte deste relatório a instrução elaborada pelo AUFC Wagner Cavalcanti de Lima (peça 6) , que contou com a concordância do titular da unidade técnica (peça 7) , in verbis:
	"Cuidam os autos de representação (peça 1) a respeito de possíveis irregularidades ocorridas no município de Castelo do Piauí/PI, relacionadas às Tomadas de Preço 11/2018 e 12/2018, cujos objetos são, respectivamente, a execução de melhorias sanitárias domiciliares e a execução de melhorias habitacionais para o controle de doença de Chagas no referido município (editais nas peças 2 e 3) , cujas aberturas estão previstas para o dia 2/1/2019.
2.	De acordo com o representante, a fonte de recursos para a execução dos objetos a serem contratados são convênios 855284/2017 e 855889/2017, celebrados entre o município e a Fundação Nacional de Saúde (Funasa) . Corroborando essa assertiva, os editais dos dois certames, que têm conteúdos similares, listam a Funasa como fonte de recursos financeiros para os futuros contratos (v item 8 dos editais, p. 14-15, das peças 2 e 3) .
3.	Em consulta ao Sistema de Gestão de Convênios e Contratos de Repasse do Governo Federal (Siconv) foram identificados os Convênios 855282/2017 e 855889/2017, ambos com vigência até 29/9/2020, que guardam nexo com os editais das Tomadas de Preço 11/2018 e 12/2018, respectivamente, tanto em termos de objeto quanto de valores (v. peça 4) .
EXAME DE ADMISSIBILIDADE
4.	Inicialmente, deve-se registrar que a representação preenche os requisitos de admissibilidade constantes no art. 235 do Regimento Interno do TCU, haja vista a matéria ser de competência do Tribunal, referir-se a responsável sujeito a sua jurisdição, estar redigida em linguagem clara e objetiva, conter nome legível, qualificação e endereço do representante, bem como encontrar-se acompanhada do indício concernente à irregularidade ou ilegalidade.
5.	Além disso, a empresa 6P Construções Comércio e Serviços Ltda. possui legitimidade para representar ao Tribunal, consoante disposto no inciso VII do art. 237 do RI/TCU c/c o art. 113, § 1º, da Lei 8.666/1993.
6.	Ainda, conforme dispõe o art. 103, § 1º, in fine, da Resolução - TCU 259/2014, verifica-se a existência do interesse público no trato das supostas irregularidades/ilegalidades, que podem constituir vício insanável, bem como inibir a participação de interessados nos certames e, em tese, causar prejuízo à obtenção da proposta mais vantajosa para a administração e à própria consecução dos objetos pretendidos, em detrimento do interesse público.
7.	Dessa forma, a representação poderá ser apurada, para fins de comprovar a sua procedência, nos termos do art. 234, § 2º, segunda parte, do Regimento Interno do TCU, aplicável às representações de acordo com o parágrafo único do art. 237 do mesmo RI/TCU.
EXAME TÉCNICO
Alegações do representante
8.	Em síntese, o representante elenca o seguinte rol exigências contidas nos editais das Tomadas de Preço 11 e 12/2018 do município de Castelo do Piauí/PI que considera excessivas por não estarem previstas nos arts. 27 a 31 Lei 8.666/1993 e que, portanto, inibiriam a participação de interessados, restringindo a competição:
8.1.	Certidão de idoneidade financeira da licitante, expedida pela instituição bancária (subitem 3.2.2.3.4 dos editais, peça 2 e 3, p. 5) ;
8.2.	Certidão negativa de Infrações à Legislação de proteção à pessoa com deficiência, emitida pelo Ministério do Trabalho e Emprego (subitem 3.2.2.3.5, peças 2 e 3, p. 5) ;
8.3.	Certidão negativa de Infrações à Legislação de proteção à Criança e ao Adolescente, emitida pelo Ministério do Trabalho e Emprego (subitem 3.2.2.3.6, peças 2 e 3, p´. 5) ;
8.4.	Indicação de que a empresa possua em seu quadro permanente ou contrato de trabalho previsão de reserva de vagas para egressos do sistema prisional prevista na lei estadual n. 6.344, de 12/03/2013 e 5% das vagas para pessoas do sexo feminino previstos na lei estadual n. 6.480 (subitem 3.2.3.5, peças 2 e 3, p. 7) ;
8.5.	No caso do último balanço tenha sido efetuado há mais de 03 (três) meses da data de apresentação de propostas, deve-se complementá-lo com a apresentação de balanço ou balanços especiais, cobrindo todo o período desde a elaboração do balanço até o trimestre anterior à apresentação da proposta (subitem 3.2.4.4, peças 2 e 3, p. 7-8) ;
8.6.	Relatório de auditores ou contadores devidamente registrados no Conselho de Contabilidade, descrevendo a situação econômica e financeira da Empresa relativamente ao último balanço (subitem 3.2.4.5, peças 2 e 3, p 8) ;
8.7.	As licitantes que desejarem que seus documentos sejam autenticados pela Comissão Permanente de Licitação, deverão fazê-lo até 03 (três) dias antes da abertura da licitação (subitem 3.3, peças 2 e 3, p. 8) .
9.	Ao fim, o representante requer que tais itens sejam retirados dos editais.
10.	A jurisprudência desta Corte de Contas é no sentido de que o rol de elementos constante nos arts. 27 a 31 da Lei 8.666/1993 é exaustivo, não sendo admitidas outras exigências para habilitação de licitantes que não as elencadas nesses artigos (p. ex. Acórdão 808/2003-TCU-Plenário, Relator Benjamin Zymler; Acórdão 2197/2007-TCU-Plenário, Relator Augusto Sherman; Acórdão 189/2009-TCU-Plenário, Relator Raimundo Carreiro) .
11.	Além disso, o Tribunal entende que exigências não previstas na lei de licitações devem ser justificadas no processo, sob pena de serem consideradas restritivas à competitividade do certame (Acórdão 1336/2010-TCU-Plenário, Relator José Múcio Monteiro; Acórdão 2581/2010-TCU-Plenário, Relator Benjamin Zymler; Acórdão 1339/2010-TCU-Plenário, Relator Marcos Bemquerer, dentre outros) .
12.	Nesse sentido, a exigência de certidão de idoneidade financeira (subitem 8.1 acima) , de certidões negativas de infrações trabalhistas (subitens 8.2 e 8.3) e de relatório descrevendo a situação econômico-financeira da empresa licitante (subitem 8.6) são excessivas.
12.1.	Especificamente acerca da certidão de idoneidade financeira, este Tribunal, em análise de exigência semelhante, a considerou irregular, conforme pode se extrair do Acórdão 2179/2011-TCU-Plenário, Relator Weder de Oliveira:
"9.3. determinar à Escola de Comando e Estado Maior do Exército que:
 (...) 
9.3.2. abstenha-se de incluir nos editais de licitação destinado à aquisição de mobiliário, como requisito para habilitação, por incompatíveis com os artigos 27, 30 e 31 da Lei nº 8.666/1993 e com o que estabelece o art. 37, XXI, da Constituição Federal, in fine, as seguintes exigências:
 (...) 
9.3.2.2. declaração de inidoneidade financeira;"
12.2.	Sobre as certidões negativas de infrações trabalhistas, esta Corte de Contas também já se manifestou pela ausência de amparo legal para a sua exigência (Acórdão 2913/2014-TCU-Plenário, Relator Weder de Oliveira; Acórdão 3148/2014-TCU-Plenário, Relator Weder de Oliveira) .
13.	Quanto às exigências de indicação de reserva de vagas para egressos do sistema prisional e para pessoas do sexo feminino (subitem 8.4) , observa-se que são fundamentadas em leis do estado do Piauí (6.344, de 12/3/2013, peça 5, p. 1; e 6.480, de 3/2/2014, peça 5, p. 2) , as quais vinculam apenas ao poder executivo estadual. Portanto, em se tratando de licitações promovidas por qualquer ente municipal, como é o caso, carecem de fundamento legal válido.
14.	Acerca da exigência descrita no subitem 8.5 supra, relativa ao período de abrangência do balanço patrimonial a ser apresentado pelas licitantes, registra-se que a Lei 8.666/93, pelo inciso I do art. 31, limita a apresentação de balanço patrimonial e de demonstrações contábeis ao último exercício social exigível:
"Art. 31. A documentação relativa à qualificação econômico-financeira limitar-se-á a:
I - balanço patrimonial e demonstrações contábeis do último exercício social, já exigíveis e apresentados na forma da lei, que comprovem a boa situação financeira da empresa, vedada a sua substituição por balancetes ou balanços provisórios, podendo ser atualizados por índices oficiais quando encerrado há mais de 3 (três) meses da data de apresentação da proposta;"
14.1. Também assim dispõem os próprios editais ora questionados em seus subitens 3.2.4.1 (p. 7, peças 2 e 3) :
"3.2.4. Relativamente à qualificação econômico-financeira 
3.2.4.1. Balanço patrimonial e demais demonstrações contábeis do último exercício social, já exigíveis e apresentadas na forma da lei, que comprovem a boa situação financeira da licitante, através dos índices calculados segundo as fórmulas abaixo:"
14.2.	Não obstante isso, considerando a data de apresentação das propostas (2/1/2019) , a exigência questionada termina por obrigar a que o balanço patrimonial a ser apresentado abranja o exercício imediatamente anterior ao da abertura do certame (2018) , uma vez que deve cobrir "até o trimestre anterior ao da apresentação da proposta", que seria o último trimestre de 2018.
14.3.	Portanto, a exigência revela-se excessiva, uma vez que não é razoável exigir das licitantes que, em 2/1/19, apresentem demonstrações contábeis que abranjam, inclusive ("até" nos termos da cláusula combatida) , o último trimestre de 2018.
14.4.	A jurisprudência uniforme do TCU é no sentido de que não é possível exigir balanço patrimonial e demonstrações contábeis do exercício anterior ao da realização do certame antes dos prazos definidos em lei e em normativos da Receita Federal para sua apresentação (p. ex. Acórdão 2669/2013-TCU-Plenário, Relator Valmir Campelo; Acórdão 2293/2018-TCU-Plenário, Relator José Múcio Monteiro; Acórdão 472/2016-TCU-Plenário, Relator Augusto Sherman; Acórdão 119/2016-TCU-Plenário, Relator Vital do Rêgo) .
14.5.	Ademais, observe-se que a Lei de Licitações (art. 31, inciso I) veda a substituição do balanço do exercício social exigível por balancetes ou balanços provisórios, permitindo apenas a sua atualização por índices oficiais quando encerrado há mais de três meses da data de apresentação das propostas. Nesse sentido a "apresentação de balanço ou balanços especiais" exigida na cláusula combatida também se revela afrontosa à lei.
15.	Quanto ao último item apontado como irregular pelo representante, alusivo à antecedência de três dias para a autenticação de documentos pela Comissão Permanente de Licitação (subitem 8.7 retro) , constitui ônus indevido aos licitantes, uma vez que a autenticação pode ser realizada na própria sessão de abertura do certame. Ademais tal exigência pode dar azo à inabilitação de licitante de proposta mais vantajosa e que cumpra todos os requisitos de habilitação.
15.1.	Veja-se sobre o tema excerto do voto que fundamentou o Acórdão 1574/2015-TCU-Plenário, Relator Ministro Benjamin Zymler:
"11. O primeiro ponto alegado pela representante é de que foi irregularmente desclassificada em razão do envio de documentos sem a devida autenticação em cartório ou pelo órgão promotor do certame, apesar de ter comparecido à sessão munida dos originais, que foram recusados pela comissão de licitação com base no disposto no item 6.2.1.5.1 do edital, que exigia a autenticação dos documentos até às 17h30min do dia anterior ao da entrega da documentação.
12. Tal previsão editalícia claramente afronta o art. 32 da Lei 8.666/93, o qual prevê que "os documentos necessários à habilitação poderão ser apresentados em original, por qualquer processo de cópia autenticada por cartório competente ou por servidor da administração ou publicação em órgão da imprensa oficial". O referido dispositivo também não permite nenhuma restrição temporal para que a comissão de licitação se recuse a autenticar os documentos, como previsto no item 6.2.1.5.1 do edital impugnado.
13. Ainda que se entendesse haver embasamento legal para o procedimento adotado pela comissão de licitação, não haveria por que, em atenção ao princípio da seleção da proposta mais vantajosa, previsto no art. 3º da Lei 8.666/1993 e em consonância com o que prescreve o art. 43, § 3º, da Lei 8.666/1993, não realizar a autenticação dos documentos na própria sessão de entrega e abertura das propostas. Conduta diversa configura formalismo exagerado que pode levar à restrição indevida do caráter competitivo da licitação e à seleção de proposta que não seja a mais vantajosa."
16.	Em exame dos editais inquinados, identificou-se, em adição às exigências irregulares apontadas pelo representante, aquela constante no item 3.2.2.3.8 dos editais (peças 2 e 3, p. 4) , consistente em "certidão de ações cíveis e criminais da empresa", que também não está elencada no rol exaustivo dos arts. 27 a 31 da Lei 8.666/1993 e, portanto, é excessiva.
17.	Consoante o art. 276 do Regimento Interno/TCU, o Relator poderá, em caso de urgência, de fundado receio de grave lesão ao Erário, ao interesse público, ou de risco de ineficácia da decisão de mérito, de ofício ou mediante provocação, adotar medida cautelar, determinando a suspensão dos procedimentos impugnados, até que o Tribunal julgue o mérito da questão. Tal providência deverá ser adotada quando presentes os pressupostos do fumus boni iuris e do periculum in mora.
18.	Analisando os elementos apresentados pelo representante, verifica-se que há, nos autos, os pressupostos acima mencionados. Destaca-se que o ato convocatório deve estabelecer regras para a seleção da proposta mais vantajosa para a Administração, não se admitindo cláusulas desnecessárias ou inadequadas, que possam vir a restringir o caráter competitivo do certame.
19.	A inclusão de exigências não previstas legalmente nos editais das Tomadas de Preço 11 e 12/2018 do município de Castelo do Piauí (itens 8 a 16 desta instrução) , caracteriza o instituto do fumus boni iuris e deve ser analisada com maior profundidade por esta unidade técnica, em vista da real possibilidade de ter havido distorções nas referidas licitações.
20.	A continuidade das licitações, abertas no último dia 2 de janeiro, possibilita a celebração de contratos sujeitos à nulidade, por serem precedidos de certames viciados, que podem vir a selecionar propostas que não sejam as mais vantajosas para Administração, evidencia o periculum in mora e poderá ensejar prejuízo ao município de Castelo do Piauí/PI e/ou ao interesse público e comprometer a eficácia da decisão de mérito que vier a ser proferida pelo Tribunal.
21.	De outra parte, verifica-se que a adoção da medida cautelar de suspensão dos certames, na forma a ser proposta, não é capaz de trazer prejuízos significativos ao município ou ao interesse público.
CONCLUSÃO
22.	O documento constante da peça 1 deve ser conhecido como representação, por preencher os requisitos previstos nos arts. 235 e 237, inciso VII, do Regimento Interno/TCU c/c o art. 113, § 1º, da Lei 8.666/1993 e no art. 103, § 1º, da Resolução - TCU 259/2014. 
23.	No que tange à necessidade de medida cautelar, inaudita altera pars, entende-se que tal medida deve ser adotada, por estarem presentes nos autos os requisitos do fumus boni iuris e do periculum in mora, bem assim por não se ter configurado o periculum in mora ao reverso, capaz de trazer prejuízos significativos ao município de Castelo do Piauí/PI ou ao interesse público. 
PROPOSTA DE ENCAMINHAMENTO
24.	Ante todo o exposto, submetem-se os autos à consideração superior, propondo:
	a) 	conhecer da presente representação, satisfeitos os requisitos de admissibilidade previstos nos arts. 235 e 237, inciso VII, do Regimento Interno deste Tribunal, c/c o art. 113, § 1º, da Lei 8.666/1993 e no art. 103, § 1º, da Resolução - TCU 259/2014;
b) 	determinar, de ofício, cautelarmente, nos termos do art. 276, caput, do Regimento Interno/TCU, ao município de Castelo do Piauí que suspenda as Tomadas de Preço 11/2018 e 12/2018, cujos objetos são, respectivamente, a execução de melhorias sanitárias domiciliares e a execução de melhorias habitacionais para o controle de doença de Chagas no município, até que o Tribunal se manifeste quanto ao mérito das questões suscitadas neste processo;
	c) 	determinar, nos termos do art. 276, § 3º, do Regimento Interno/TCU, a oitiva do município de Castelo do Piauí, para, no prazo de 15 dias, manifestar-se sobre os fatos apontados na presente representação, especialmente quanto à inclusão nos editais das Tomadas de Preço 11/2018 e 12/2018 do referido município de exigências de habilitação não previstas nos arts. 27 a 31 da Lei 8.666/1993 e/ou sem fundamento legal que as suporte (subitens 3.2.2.3.4, 3.2.2.3.5, 3.2.2.3.6, 3.2.2.3.8, 3.2.3.5, 3.2.4.4, 3.2.4.5 e 3.3 dos editais) alertando-o quanto à possibilidade de o Tribunal vir a determinar a anulação dessas licitações e dos eventuais contratos celebrados a partir delas, caso não seja apresentada manifestação ou esta não seja acolhida;
	d) 	determinar, nos termos do art. 250, inciso V, do Regimento Interno/TCU, a oitiva das empresas eventualmente contratadas ou declaradas vencedoras nas Tomadas de Preço 11/2018 e 12/2018 do município de Castelo do Piauí/PI, para, no prazo de 15 dias, querendo, manifestarem-se sobre os fatos apontados na presente representação, alertando-as quanto à possibilidade de o Tribunal vir a determinar a anulação dessas licitações e dos eventuais contratos celebrados a partir delas;
	e)	 encaminhar cópia da peça 1 e da presente instrução ao município de Castelo do Piauí/PI e às eventuais empresas contratadas ou declaradas vencedoras nas Tomadas de Preço 11/2018 e 12/2018 do referido município a fim de subsidiar as manifestações a serem requeridas;
	f) 	comunicar ao representante a decisão que vier a ser adotada nestes autos."
2.	Após examinar os documentos acostados a estes autos, em linha de concordância com a unidade técnica, decidi por meio de despacho (peça 8) :
	a) 	conhecer da presente representação, tendo em vista que foram satisfeitos os requisitos de admissibilidade previstos nos arts. 235 e 237, VII, do Regimento Interno deste Tribunal, 113, § 1º, da Lei 8.666/1993 e 103, § 1º, da Resolução TCU 259/2014;
b) 	determinar, nos termos do art. 276, caput, do Regimento Interno do TCU, ao município de Castelo do Piauí (PI) que suspendesse cautelarmente as Tomadas de Preço 11/2018 e 12/2018, cujos objetos são, respectivamente, a execução de melhorias sanitárias domiciliares e a execução de melhorias habitacionais para o controle de doença de Chagas naquele município, até que o Tribunal se manifeste quanto ao mérito das questões suscitadas neste processo;
	c) 	determinar, nos termos do art. 276, § 3º, do Regimento Interno/TCU, a oitiva do município de Castelo do Piauí (PI) , para que, no prazo de 15 dias, emitisse um pronunciamento sobre os fatos apontados na presente representação, especialmente quanto à inclusão nos editais das Tomadas de Preço 11/2018 e 12/2018 de exigências de habilitação não previstas nos arts. 27 a 31 da Lei 8.666/1993 ou sem fundamento legal que as suporte, alertando o ente municipal para a possibilidade de o TCU vir a determinar a anulação dessas licitações e dos eventuais contratos celebrados a partir delas, caso não seja apresentada manifestação ou esta não seja acolhida;
	d) 	determinar, nos termos do art. 250, V, do Regimento Interno do TCU, a oitiva das empresas eventualmente contratadas ou declaradas vencedoras nas Tomadas de Preço 11/2018 e 12/2018 do município de Castelo do Piauí (PI) , para, no prazo de 15 dias, querendo, manifestarem-se sobre os fatos apontados na presente representação, alertando-as quanto à possibilidade de o Tribunal vir a determinar a anulação dessas licitações e dos eventuais contratos celebrados a partir delas;
	e)	 encaminhar cópia da peça 1 destes autos, da instrução elaborada pela unidade técnica e deste despacho à Prefeitura Municipal de Castelo do Piauí (PI) e às empresas eventualmente contratadas ou declaradas vencedoras nas Tomadas de Preço 11/2018 e 12/2018, a fim de subsidiar as respectivas manifestações;
	f) 	encaminhar cópia da instrução elaborada pela unidade técnica e deste despacho ao representante.
	É o Relatório.

não há.

Não atuou.

REPRESENTAÇÃO. RECURSOS REPASSADOS PELA FUNDAÇÃO NACIONAL DE SAÚDE (FUNASA) PARA O MUNICÍPIO DE CASTELO DO PIAUÍ (PI), COM FULCRO EM CONVÊNIOS CELEBRADOS VISANDO À EXECUÇÃO DE MELHORIAS SANITÁRIAS DOMICILIARES. SUPOSTA EXISTÊNCIA DE CLÁUSULAS RESTRITIVAS NOS EDITAIS DAS TOMADAS DE PREÇO 11/2018 E 12/2018. PRESENÇA DOS PRESSUPOSTOS PARA A CONCESSÃO DA MEDIDA CAUTELAR. DEFERIMENTO DA MEDIDA DE URGÊNCIA PELO RELATOR. NECESSIDADE DE REFERENDO À DECISÃO POR FORÇA DO ART. 276, § 1º, DO REGIMENTO INTERNO DO TCU.

REPRESENTAÇÃO (REPR)

Secretaria do TCU no Estado do Piauí (Sec-PI).

Cuidam os autos de representação a respeito de possíveis irregularidades supostamente ocorridas no município de Castelo do Piauí (PI) , relacionadas às Tomadas de Preço 11/2018 e 12/2018, cujos objetos são, respectivamente, a execução de melhorias sanitárias domiciliares e de melhorias habitacionais para o controle da doença de Chagas no referido município, com aberturas previstas para o dia 2/1/2019.
2.	Para a consecução desses objetos, serão utilizados recursos repassados pela Fundação Nacional de Saúde (Funasa) , com fulcro em convênios celebrados por esse ente federal e pelo município de Castelo do Piauí (PI) .
3.	Preliminarmente, destaco que esta representação deve ser conhecida, uma vez que preenche os requisitos de admissibilidade previstos no art. 235 do Regimento Interno do TCU. Afinal, trata de matéria de competência do Tribunal, refere-se a responsável sujeito à jurisdição desta Corte, está redigida em linguagem clara e objetiva, contém o nome legível, a qualificação e o endereço do representante e está acompanhada de indício concernente à irregularidade ou ilegalidade reportada.
4.	Por oportuno, aduzo que a empresa 6P Construções Comércio e Serviços Ltda. possui legitimidade para representar ao Tribunal, consoante disposto nos arts. 237, VII, do Regimento Interno do TCU e 113, § 1º, da Lei 8.666/1993.
5.	Por fim, esclareço que, em conformidade com o disposto no art. 103, § 1º, da Resolução TCU 259/2014, existe interesse público na apuração das supostas irregularidades, que podem constituir vício insanável, inibir a participação de interessados nos certames e prejudicar a obtenção da proposta mais vantajosa para a administração.
6.	Quanto ao mérito da presente representação, destaco que foi apontada a inclusão de exigências indevidas nos editais das mencionadas Tomadas de Preço 11 e 12/2018, as quais, além de não estarem previstas nos arts. 27 a 31 da Lei 8.666/1993, restringiriam a participação de interessados nas licitações em tela.
7.	Tais exigências são as seguintes:
	a) apresentação de certidão de idoneidade financeira da licitante expedida por instituição bancária (subitem 3.2.2.3.4 dos editais) , de certidão negativa de infrações à legislação de proteção à pessoa com deficiência emitida pelo Ministério do Trabalho e Emprego (subitem 3.2.2.3.5 dos editais) e de certidão negativa de infrações à legislação de proteção à criança e ao adolescente, emitida pelo Ministério do Trabalho e Emprego (subitem 3.2.2.3.6 dos editais) ;
	b) indicação de que a empresa possua em seu quadro permanente ou contrato de trabalho reserva de vagas para egressos do sistema prisional, prevista na Lei Estadual 6.344/2013, e que 5% das vagas estejam reservadas para pessoas do sexo feminino, consoante disposto na Lei Estadual 6.480/2014 (subitem 3.2.3.5) ;
	c) se o último balanço tiver sido elaborado mais de 3 meses antes da data de apresentação das propostas, deverá ser apresentado balanço especial, cobrindo todo o período desde a elaboração do primeiro balanço até o trimestre anterior à apresentação da proposta (subitem 3.2.4.4) ;
	d) apresentação de relatório elaborado por auditores ou contadores devidamente registrados no Conselho de Contabilidade, descrevendo a situação econômica e financeira da empresa relativamente ao último balanço (subitem 3.2.4.5) ;
	e) as licitantes que desejarem que seus documentos sejam autenticados pela Comissão Permanente de Licitação deverão apresentá-los até 3 dias antes da abertura da licitação (subitem 3.3) .
8.	Após realizar uma análise expedita das alegações e dos documentos apresentados pela representante, verifiquei que tais cláusulas são, em princípio, exorbitantes, pelos motivos que passo a expor.
9.	A jurisprudência desta Corte de Contas é no sentido de que o rol de elementos constante nos arts. 27 a 31 da Lei 8.666/1993 é exaustivo, não sendo admitidas outras exigências para habilitação de licitantes que não as elencadas nesses artigos. Além disso, o Tribunal entende que exigências não previstas na lei de licitações devem ser justificadas no processo, sob pena de serem consideradas restritivas à competitividade do certame. Assim sendo, entendo, num exame perfunctório, próprio das medidas cautelares, ser excessiva a obrigação de apresentação de certidões de idoneidade financeira e negativas de infrações de natureza trabalhista. De forma similar, julgo não ser cabível impor a entrega de relatório descrevendo a situação econômico-financeira da empresa licitante.
10.	Os documentos relativos às reservas de vagas para egressos do sistema prisional e para pessoas do sexo feminino são fundamentados em leis do estado do Piauí que vinculam apenas o Poder Executivo estadual. Portanto, em se tratando de licitações promovidas por qualquer ente municipal, como acontece no caso vertente, carecem de fundamento legal válido.
11.	Quanto à disposição relativa ao período de abrangência do balanço patrimonial a ser encaminhado pelas licitantes, registro que o art. 31, inciso I, da Lei 8.666/1993 limita a apresentação de balanço patrimonial e demonstrações contábeis ao último exercício social exigível, como se observa a seguir:
	"Art. 31. A documentação relativa à qualificação econômico-financeira limitar-se-á a:
	I - balanço patrimonial e demonstrações contábeis do último exercício social, já exigíveis e apresentados na forma da lei, que comprovem a boa situação financeira da empresa, vedada a sua substituição por balancetes ou balanços provisórios, podendo ser atualizados por índices oficiais quando encerrado há mais de 3 (três) meses da data de apresentação da proposta;"
12.	Acrescento que o subitem 3.2.4.1 dos editais ora questionados contêm previsões similares, in verbis:
	"3.2.4. Relativamente à qualificação econômico-financeira 
	3.2.4.1. Balanço patrimonial e demais demonstrações contábeis do último exercício social, já exigíveis e apresentadas na forma da lei, que comprovem a boa situação financeira da licitante, através dos índices calculados segundo as fórmulas abaixo:"
13.	Contudo, observo que, considerando a data fixada para a apresentação das propostas (2/1/2019) , a exigência questionada termina por obrigar que o balanço patrimonial a ser apresentado abranja o exercício imediatamente anterior ao da abertura do certame, uma vez que ele deve cobrir "até o trimestre anterior ao da apresentação da proposta", que seria o último trimestre de 2018. 
14.	Nesse contexto, essa determinação do edital revela-se excessiva, uma vez que não é razoável exigir das licitantes que, em 2/1/2019, apresentem demonstrações contábeis que abranjam até o último trimestre de 2018.
15.	Cabe ressaltar, ainda, que o art. 31, inciso I, da Lei de Licitações veda a substituição do balanço do exercício social exigível por balancetes ou balanços provisórios, permitindo apenas sua atualização com base em índices oficiais, caso ele tenha sido encerrado há mais de três meses da data de apresentação das propostas. Nesse sentido, a "apresentação de balanço ou balanços especiais" exigida na cláusula combatida também afronta a lei.
16.	Por fim, considero que a fixação de uma antecedência mínima de três dias para a apresentação de documentos que se pleiteia sejam autenticados pela Comissão Permanente de Licitação constitui um ônus indevido para os licitantes. Ademais, essa previsão editalícia claramente afronta o art. 32 da Lei 8.666/1993, o qual prevê que "os documentos necessários à habilitação poderão ser apresentados em original, por qualquer processo de cópia autenticada por cartório competente ou por servidor da administração ou publicação em órgão da imprensa oficial". O referido dispositivo também não permite restrição temporal para que a comissão de licitação se recuse a autenticar os documentos.
17.	Saliento que, ainda que se entendesse haver embasamento legal para a exigência ora sob comento, não haveria por que, em atenção ao princípio da seleção da proposta mais vantajosa, previsto no art. 3º da Lei 8.666/1993 e em consonância com o que prescreve o art. 43, § 3º, dessa lei, não autenticar os documentos na própria sessão de entrega e abertura das propostas. Conduta diversa configura formalismo exagerado que pode levar à restrição indevida do caráter competitivo da licitação e à seleção de proposta que não seja a mais vantajosa.
18.	Cumpre frisar, por fim, que a unidade técnica identificou mais uma exigência irregular, ao analisar o item 3.2.2.3.8 dos editais sob exame. Foi determinada a apresentação da "certidão de ações cíveis e criminais da empresa", que também não está relacionada no rol exaustivo constante dos arts. 27 a 31 da Lei 8.666/1993.
19.	Com fulcro nessas considerações, julgo estar presente a fumaça do bom direito, que é o primeiro requisito para a adoção de uma medida cautelar, conforme dispõe o art. 276 do Regimento Interno do TCU.
20.	O perigo na demora decorre do fato de que a abertura das propostas estava prevista para ocorrer no dia 2/1/2019. Assim sendo, há o risco de serem celebrados contratos sujeitos à posterior anulação, tendo em vista que foram precedidos por certames que podem vir a ser considerados viciados.
21.	Por outro lado, a adoção da medida cautelar de suspensão dos certames não é capaz de trazer prejuízos significativos para o município. Logo, não existe o perigo na demora reverso.
22.	Com espeque nessas considerações, em linha de concordância com a unidade técnica,  proferi despacho, no qual:
	a) 	conheci da presente representação, tendo em vista que foram satisfeitos os requisitos de admissibilidade previstos nos arts. 235 e 237, VII, do Regimento Interno deste Tribunal, 113, § 1º, da Lei 8.666/1993 e 103, § 1º, da Resolução TCU 259/2014;
b) 	determinei, nos termos do art. 276, caput, do Regimento Interno do TCU, ao município de Castelo do Piauí (PI) que suspendesse cautelarmente as Tomadas de Preço 11/2018 e 12/2018, cujos objetos são, respectivamente, a execução de melhorias sanitárias domiciliares e a execução de melhorias habitacionais para o controle de doença de Chagas naquele município, até que o Tribunal se manifeste quanto ao mérito das questões suscitadas neste processo;
	c) 	determinei, nos termos do art. 276, § 3º, do Regimento Interno/TCU, a oitiva do município de Castelo do Piauí (PI) , para que, no prazo de 15 dias, emitisse manifestação sobre os fatos apontados na presente representação, especialmente quanto à inclusão nos editais das Tomadas de Preço 11/2018 e 12/2018 de exigências de habilitação não previstas nos arts. 27 a 31 da Lei 8.666/1993 ou sem fundamento legal que as suporte, alertando o ente municipal para a possibilidade de o TCU vir a determinar a anulação dessas licitações e dos eventuais contratos celebrados a partir delas, caso não seja apresentada manifestação ou esta não seja acolhida;
	d) 	determinei, nos termos do art. 250, V, do Regimento Interno do TCU, a oitiva das empresas eventualmente contratadas ou declaradas vencedoras nas Tomadas de Preço 11/2018 e 12/2018 do município de Castelo do Piauí (PI) , para, no prazo de 15 dias, querendo, manifestarem-se sobre os fatos apontados na presente representação, alertando-as quanto à possibilidade de o Tribunal vir a determinar a anulação dessas licitações e dos eventuais contratos celebrados a partir delas;
	e)	 encaminhei cópia da peça 1 destes autos, da instrução elaborada pela unidade técnica e deste despacho à Prefeitura Municipal de Castelo do Piauí (PI) e às empresas eventualmente contratadas ou declaradas vencedoras nas Tomadas de Preço 11/2018 e 12/2018, a fim de subsidiar as respectivas manifestações;
	f) 	encaminhei cópia da instrução elaborada pela unidade técnica e do despacho em tela ao representante.
23.	Nesse contexto, submeto aos meus pares proposta no sentido de referendar a adoção da aludida cautelar, tendo em vista que persiste o atendimento aos pressupostos estabelecidos para a concessão dessa medida de urgência, nos termos do art. 276, § 1º, do Regimento Interno do TCU.
	Diante do acima exposto, VOTO por que seja adotada a deliberação que ora submeto à apreciação deste Colegiado.
TCU, Sala das Sessões Ministro Luciano Brandão Alves de Souza, em 30 de janeiro de 2019.
BENJAMIN ZYMLER 
Relator